【裁判字號】    92,抗,8
【裁判日期】    920313
【裁判案由】    偽造文書
【裁判全文】
臺灣高等法院刑事裁定                              九十二年度抗字第八號
    抗  告  人
    即 自訴 人    甲○○
    被      告    乙○○
右抗告人因被告偽造文書等案件，抗告人不服臺灣板橋地方法院八十七年度自字第四
八三號，民國九十一年十月二十五日所為裁定，提起抗告，本院裁定如左：
    主  文
原裁定撤銷，發回臺灣板橋地方法院。
    理  由
一、抗告人即自訴人之抗告意旨略以：
（一）按自訴人訴請審理被告之犯罪事實有，一、連續濫權羈押。二、公務員登載不
      實。三、涉教唆他人使公務員登載不實等三項，茲原審駁回之理由，僅論及第
      一項犯罪事實，另二請求事項並未審判。另自訴人被訴案，雖於確定判決後之
      更審判決仍獲有罪之判決，但更審判決所認定之事實基礎，委有不明確之違法
      ，按最高法院已判定原確定判決之事實認定者，有不明確之當然違背法令，而
      更審判決仍執前審判決之事實為判決之基礎，是其所用之判決基礎，已然為最
      高法院認定為違法者，了無疑義，則自訴人應非無再上訴之法定理由。惟無論
      如何，至少高院更審後已判決本案被告執為羈押自訴人之事由「偽造文書罪」
      為無罪之判決，且判決此偽造文書罪與他罪不生方法結果之關係，是自訴人縱
      被判有背信之罪，亦與被告羈押之事由無關。況自訴人應否受有罪之判決，與
      本案被告應否負加害於自訴人之責，並無必然之關係，是原審以自訴人業已受
      有罪之判決，並於服刑時業將羈押之時日予以折抵等事實，佐為本案駁回之理
      由，顯有不宜，謹合先陳明。
（二）次按原審駁回自訴之主要理由，即認被告羈押自訴人之行為，屬法定職權內，
      並無不當行使之情事，惟按所謂法定職權範圍內酌量為逮捕或羈押，當指發見
      有犯罪事實證據為當然之必要前提，然查，被告於羈押自訴人時，並無任何事
      實證據足認有該項事實之存在，且綜觀各事證，被告確有明知而故意之不法，
      按（１）被告確係以自訴人涉「使公務員登載不實罪」之間接正犯，為羈押之
      論據，然該公務員並無登載不實之事實，則自訴人自無間接正犯之可言。按三
      重地政事務所以北縣重登一字第０九一０００二三八０號函覆台灣高等法院，
      明示：「．．．經查因台灣士林地方法院檢察署函請暫勿補發，已依本所八十
      六年十月二十二日北重地一字第五三三號駁回理由書駁回其申請，無將權狀『
      不慎遺失』之旨登載於公文書上」云云（見自訴人於九十一年六月二十六日陳
      報狀之附件），可為確證。是被告於羈押自訴人時，並無該項犯罪事實為根據
      ，則所為者即屬「私刑」；至於被告或以自訴人涉有不實申請（但尚未為該公
      務員實際採取）之事實為依據，惟查刑法並無明文處罰「不實申請」之法令（
      最高法院六十九年台上字第七三二號判例參照），從而難謂被告之行為屬法定
      職權範圍內。（２）該申請補發權狀案之公告期（即實質審查期）為八十六年
      九月二十五日至同年十月二十七日止，此併為被告於八十六年十月十四日收受
      三重地政事務所八六北縣重地一字第一一四四五號函所明知之事項（自訴人被
      訴案偵卷第三十三頁）者，．再地政機關「公告」之目的，即予權利關係人有
      異議之機會，申其意，倘行為人認其申請案有補正之必要，於法非不得申請補
      正之。茲被告竟於該公告期內，故以羈押之手段剝奪自訴人對之異議或申請補
      正之權益，是被告之行為顯與憲法之精神至所相悖。又設若該申請案嗣有補發
      權狀之事實，而自訴人本可使其不發生，但為被告非法限制自由而莫可奈何，
      則被告亦難辭其咎。（３）自訴人並非該權狀之名義人，於法本無該項申請之
      權限，而縱有不實多申請補發二張權狀事，亦必經該名義人之同意，始有申請
      之餘地，是被告縱然認定自訴人為間接正犯，但陳國興兄弟亦難脫有共犯之事
      實；茲被告不特有曲庇其兄弟之事實，尤渠兄弟於八十六年十月一日持三重地
      政事務所向伊知會攸關該申請案之事宜之函件庭呈予被告時，被告即知有多申
      請二張權狀事，詎乃故失檢察官應具之公益色彩，而默許本為共犯之陳氏兄弟
      不為有誤申請案提合法補正之申請，即處心積慮寧坐使該犯罪事實之成立，俾
      資為不利自訴人之事由，其不法意思實昭然若揭。至，其雖亦函該地政機關「
      經查權狀並未遺失，友暫勿補發」，然究該「暫」字之巧意，實見此申請案遭
      致駁回之處置，乃被告所不意及非樂見之事實，從而暴顯其本存不法之意圖。
      蓋倘權狀確未遺失，則本不可補發，並無以「暫勿補發」與之相左之理，自明
      ：更何況補發與否，乃地政機關所司之職權，實無檢察官越俎代庖之必要，又
      所謂「經查權狀並未遺失」乃與事實不符，更係被告明知而故意之登載不實者
      。（４）刑法第二百十四條所謂「使公務員登載不實」，當指行為人利用該公
      務員因不知其事項為不實，而使之登載不實事項於所掌之公文書之謂，此為當
      然之解釋。惟查，被告於羈押自訴人前之八十六年十月十六日，既已告知該管
      機關：「經查權狀並未遺失」事，則該公務員從而即成「知其事項」者，是被
      告本知於該公告期內發此函後，即無成立上開法條罪之餘地，且縱然該公務員
      嗣後仍予補發權狀，亦屬該公務員故意登載不實，而非自訴人使其發生者，亦
      即應成立刑法第二百十三條罪而非第二百十四條罪（參照最高法院四十五年度
      台上字第六七四號判例意旨），此亦為被告職權所知者，乃被告猶橫將自訴人
      予羈押，其不法謂故意，洵非無據。（５）尤有甚者，茲姑不論其前羈押時或
      容有「因疏於注意該公告期之屆滿日，致自估該公告期之屆滿日與事實不符，
      以及不意其函示『暫勿補發』，反致有駁回之結果」（按依實際情狀言，此應
      符推論邏輯之事實）等誤斷，但儘管如此，被告既於八十六年十月二十九日收
      受三重地政事務所八六北縣重地一字第一一八九七號函，而知有「駁回」之事
      實，竟故於此後猶二度駁回自訴人苦苦哀求交保之聲請，其情何堪！被告連續
      不法，實應正視之。況，法律不外乎人情，被告竟僅因自訴人多申請二張權狀
      事、或為區區房地之利益事，即施予三度羈押之手腕，於法近苛，於人情不近
      。（６）此外，再論其羈押之理由，乃泛言「有湮滅、偽造、變造證據或勾串
      共犯或證人之虞」為由，而非有具體之事實為證。按，姑不論前揭已述「理由
      需有事實可附麗，否則即無理由」，暨退一步假設有事實言，則被告既於八十
      六年十月十四日收受三重地政事務所八六北縣重地一字第一一四四五號函所檢
      附上開申請案之資料，並於同年月四日命林文成將所保管另二未遺失之權狀者
      予以扣押為證物，如此，就『不實申請』之事證已明，又何滅證、偽證、變證
      之事實可言？被告既於八十六年十月一日著手偵查此申請案，乃遲至同年月二
      十二日始羈押自訴人，而於案重初供之偵查原則言，其防止勾串之時效已失，
      又何空言有勾串共犯或證人之虞之事實存在？更何況，重要證人林文成業已訊
      明，至共犯陳國興兄弟，被告於主觀上本存予曲庇，則自訴人又安有共犯可勾
      串？是即便有事實之存在，被告羈押之理由亦無實質之正當性。再參，於上開
      申請補發權狀案遭駁回後，被告旋於八十六年十一月十八日恃權意圖侵占自訴
      人所有之買賣契約書（未遂，見偵卷第九十四頁。按其目的至為清楚，是惟恐
      於協助陳氏兄弟盜賣此房地而未完成之期間，自訴人有據此契約作合法處分之
      情事，致不得不爾），復於同年十二月六日先私下（當日無開庭之事實）命蘇
      美雲、張美莉二人向林文成取回該二未遺失權狀交付予伊收受（該聲請交保卷
      第十一頁），再以士檢平八六偵五二八字第二六三六０號函請託該管地政機關
      非法補發另二權狀予陳氏兄弟，同年月十三日更偕同該書記官私下（按請求補
      發權狀與偵查案件無關）親赴該地政事務所向該所課長蘇宗哲當面再請託（此
      事實，應有該地政機關之造訪記錄可稽），亦未如願之後，陳國興兄弟遂於同
      年月二十日更故意再不實請領該四張權狀，乃企圖製造係原申請案之假象，以
      掩人耳目，俾暗中將已交出之房地（按此房地縱非交付予自訴人，亦有已交付
      予全體債權人之事實）再盜賣予鄭敏榮（此事實為士檢八六偵二三一號偵卷第
      六十一、六十二頁之卷證事實），以逃避債務，暨圖不法利益，乃至自訴人依
      法聲請查封該房地後，陳國興兄弟始不得不將不法請領之四張新權狀於八十七
      年一月十日庭呈予被告收受，而被告非但未依職權究辦陳氏兄弟偽造文書、詐
      欺（或背信或侵占）之不法，亦無將該四張權狀依法附卷。如上，被告再再未
      依法令行使其職權，至為顯豁，爰請撤銷原裁定以符法紀。
二、原審認自訴人經被告乙○○偵查起訴涉犯刑法第二百十六條、二百十條行使偽造
    文書罪嫌、第二百十四條之使公務員登載不實罪嫌、第三百三十五條第一項之侵
    占罪嫌、第三百四十二條第二項、第一項之背信罪嫌，且認上開四罪間有方法結
    果之牽連關係，應從一重處斷，經台灣士林地方法院判處背信未遂，雖自訴人甲
    ○○上訴後，經台灣高等法院上訴駁回確定；嗣最高法院檢察署檢察總長對該確
    定判決提起非常上訴而致原判決撤銷，由台灣高等法院依判決前之程序更為審判
    ；惟台灣高等法院於九十一年五月十四日以九十年度上更（一）字第七六一號判
    決『原判決撤銷。甲○○為他人處理事務，意圖為自己不法之利益，而為違背其
    任務之行為，致生損害於本人之利益，未遂，處有期徒刑陸月，如易科罰金，以
    佰元折算壹日。』，嗣並確定，發由台灣士林地方法院檢察署分九十一年度執
    字第一九二一號案執行，准受刑人即抗告人甲○○易科罰金，其中甲○○自八十
    六年十月二十二日至同年十一月六日（共計十六日）於偵查中之羈押期間，亦予
    以折抵等情，業經調卷宗查明屬實，因認自訴人於偵查之初確有偽造文書嫌疑，
    被告本於其檢察官之職權（按當時檢察官對於偵查中之被告，尚有羈押之權限）
    ，自動檢舉簽分偵辦，並以甲○○有串證之虞，有羈押必要，而予羈押禁見，旋
    即積極於八十六年十一月三日、同年月六日陸續開庭，訊問相關人等後，認被告
    已無繼續羈押必要，准抗告人甲○○以新台幣三萬元交保候傳，均難認被告乙○
    ○之羈押權有何故意不當行使及濫用職權之情事，因而以被告犯罪嫌疑不足駁回
    自訴人之自訴。
三、經查：
（一）按犯罪事實是否為裁判上一罪，得否提起自訴，應以自訴人所自訴事實先為程
      序上之判斷；查本件自訴意旨（如附件）略稱被告發函地政事務所：「經查權
      狀並未遺失，原暫勿發給．．」，此為偽造公文書並加以行使，以防止自訴人
      取得所有權狀，嗣並教唆陳氏兄弟申請以達陳氏兄弟取得所有權狀之目的；並
      稱被告以自訴人偽造文書為由，羈押自訴人，並教唆陳氏兄弟偽造文書並加以
      行使致地政機關不許自訴人聲請權狀，被告此舉為營造自訴人偽造文書之假象
      並以此為由羈押自訴人，可擺脫自訴人保管此兩張權狀之牽制，再教唆陳氏兄
      弟偽造文書申請權狀達變賣房舍朋分得利之目的。是就自訴事實意旨觀之 (自
      訴事實是否構成犯罪，此為實體審查問題) ，被告先行使偽造文書再羈押自訴
      人，嗣教唆陳氏兄弟偽造文書，是被告以行使偽造公文書為方法阻止自訴人取
      得所有權狀，再教唆陳氏兄弟行使私文書（申請所有權狀）以達使陳氏兄弟獲
      得所有權狀之目的，是以行使偽造公文書為方法，教唆行使偽造私文書罪為其
      目的，兩罪間有方法目的之牽連關係。此外，自訴人稱被告濫權羈押是為阻止
      自訴人申請所有權狀，以使陳氏兄弟申請權狀，達變賣房舍朋分得利之目的，
      是形式上觀之，被告以濫權羈押罪為方法，達教唆行使偽造文書罪之目的，兩
      罪間亦有方法、目的之牽連關係，則自訴人自訴意旨所稱被告係以行使偽造公
      文書罪、濫權羈押罪為方法，教唆行使偽造私文書罪為目的，三罪間顯屬具有
      牽連犯之裁判上一罪關係存在。
（二）又按犯罪事實之一部提起自訴者，他部雖不得自訴，亦以得提起自訴論，但不
      得提起自訴部分係較重之罪，不在此限，此刑事訴訟法第三百十九條第二項定
      有明文。就自訴人之自訴事實內容判斷，自訴人所自訴之三罪間既為有方法目
      的之牽連犯之裁判上一罪關係，其中濫權羈押罪與教唆行使偽造私文書罪部分
      ，自訴人係屬犯罪之直接被害人，當為得提起自訴之罪；而行使偽造公文書，
      受害法益為社會法益之公共信用，自訴人並非直接被害人，故不得提起自訴，
      因三罪之間以濫權羈押罪及行使偽造公文書二罪為較重法定刑之罪，兩罪之法
      定刑相同，惟其中濫權羈押罪之犯罪情節較重，情節較重之濫權羈押罪既得提
      起自訴，依上揭法條規定，應認其不得提起自訴部分，亦以得提起自訴論，是
      自訴人所提之本件自訴程序上合法。惟原審確就案件於實質審查後認三罪間為
      數罪關係，將濫權羈押罪由數罪中割裂以犯罪嫌疑不足為由駁回自訴人之自訴
      ，未就起訴時，自訴人所訴事實內容判斷是否為牽連犯之裁判上一罪關係，卻
      以實質調查結果認係數罪關係，分開處理，自有未合。是本案既經開庭審理而
      可達心證，且三罪有裁判上一罪關係之情形，原審自應就此裁判上一罪關係為
      實體上裁判，即應為有無理由之實體裁判。是原審就自訴人自訴被告之牽連犯
      等之裁判上一罪中濫權羈押罪部分分割，以犯罪嫌疑不足裁定駁回自訴人之自
      訴，自有未合，自訴人依此意旨提起抗告，指摘原審駁回自訴之裁定有所不當
      ，尚有理由，自應由本院將原裁定撤銷，發回原審法院更為妥適之處理。
四、據上論斷，應依刑事訴訟法第四百十三條前段，裁定如主文。
中      華      民      國    九十二      年    三      月    十三      日
                              台灣高等法院刑事第十六庭
                                  審判長法  官  許  增  男
                                        法  官  陳  孟  瑩
                                        法  官  周  煙  平
右正本證明與原本無異。
不得再抗告。
                                        書記官  蕭  麗  珍
中      華      民      國    九十二    年      三      月     十七     日


司法院資訊處製作；財團法人民間司法改革基金會備份。
